【裁判字號】    89,訴,1428
【裁判日期】    900809
【裁判案由】    商業會計法等
【裁判全文】
臺灣臺北地方法院刑事判決                        八十九年度訴字第一四二八號
    公  訴  人  臺灣臺北地方法院檢察署檢察官
    被      告  丙○○
右列被告因商業會計法等案件，經檢察官提起公訴（八十九年度偵字第一四一五六號
），本院判決如左：
    主  文
丙○○共同商業負責人，以明知不實之事項，而填製會計憑證，處拘役參拾日，如易
科罰金，以參佰元折算壹日。
    事  實
一、丙○○係址設台北市○○區○○路三三０號二樓之一飛燕工程有限公司（以下簡
    稱飛燕公司）之負責人，亦為商業會計法所稱之商業負責人，並以從事填報工資
    表、各類所得扣繳暨免扣繳憑單及營利事業所得稅結算申報書為其附隨業務之人
    ，其明知乙○○於八十五年度，並未在飛燕公司及其所承攬之工地工作領薪，竟
    與劉安祥（未經起訴）共同基於製作不實會計憑證之犯意聯絡，於八十六年初，
    由劉安祥提供乙○○之身分證影本予丙○○，再由丙○○囑由不知情之會計蘇素
    蘭，虛偽填製八十五年度乙○○向飛燕公司領薪共新台幣（下同）十五萬元之性
    質上屬於會計憑證之工資表、各類所得扣繳暨免扣繳憑單，且據以製作該公司八
    十五年度營利事業所得稅結算申報書，並持向財政部台北市國稅局申報該公司八
    十五年度營利事業所得稅而行使之，足生損害於乙○○及稅捐稽徵機關對於稅捐
    稽徵之正確性。
二、案經乙○○訴由台灣台北地方法院檢察署檢察官偵查起訴。
    理  由
一、訊據被告丙○○固承認係飛燕公司之負責人，且由劉安祥提供乙○○之身分證影
    本，其並囑由蘇素蘭填製上開工資表、各類所得扣繳暨免扣繳憑單及營利事業所
    得稅結算申報書，持以申報飛燕公司之八十五年度營利事業所得稅等情，惟否認
    有何右揭違反商業會計法犯行，辯稱：其有跟每位工人說要領薪資就要報稅，必
    須繳交身分證，劉安祥於八十三年至八十五年間在其公司工作，有薪資要報稅，
    他就將乙○○的資料交給其申報，其當時不知道劉安祥的真實姓名，他交給其乙
    ○○的身分證，其就拿去報稅了云云。經查：告訴人乙○○確未曾在飛燕公司工
    作領薪等情，已據其於偵審中陳明在卷；被告雖以前揭情詞置辯，惟證人劉安祥
    於本院審理時證稱：其之前由甲○○介紹在丙○○處做粗工，乙○○的身分證影
    本是其直接拿給丙○○報稅，其有告訴丙○○身分證並非其所有，也有拿自己的
    身分證給丙○○報稅，因為只有其自己的部分報稅，稅會扣的較多，所以才會拿
    乙○○的身份證來報，其有跟丙○○講等語，而證人蘇素蘭於偵查中證稱：丙○
    ○交給其工人的證件，並說這張身分證報多少薪資，他有寫一張紙等語，況被告
    於本院審理時亦自承：「乙○○沒有在我這裡工作，我是知道．．．」等語，足
    見被告明知告訴人並未在飛燕公司工作領薪，竟仍填製上開不實之工資表、各類
    所得扣繳暨免扣繳憑單及營利事業所得稅結算申報書且持以申報稅捐，顯然於法
    不合。此外，並有飛燕公司設立及變更登記事項卡各一份、工資表三紙、各類所
    得扣繳暨免扣繳憑單一紙及綜合所得稅核定通知八十五年度申報核定書一紙等影
    本附卷可稽，被告所辯顯係卸責之詞，不足採信。本件事證明確，被告犯行堪予
    認定。
二、按會計事項之發生，均應取得或給與足以證明之會計憑證，又商業會計憑證分為
    原始憑證即證明事項之經過，而為造具記帳憑證所根據之憑證，與記帳憑證即證
    明處理會計事項人員之責任，而為記帳所根據之憑證，商業會計法第十四、十五
    條定有明文；查上開工資表為證明員工於飛燕公司工作支薪之經過，應屬商業會
    計憑證之原始憑證；而員工年度各類所得扣繳暨免扣繳憑單，乃為證明扣繳事項
    所編製之憑證，亦屬前述商業會計憑證之原始憑證（經濟部八十五年二月一日經
    八五商字第八五二０一六五三號及同機關八十六年六月四日經八六商字第八六二
    一０八０五號函釋參照）。本案被告係飛燕公司之負責人，為公司法第八條所定
    之負責人，即為商業會計法第四條所稱之商業負責人，自屬從事業務之人，其於
    業務上作成之工資表、各類所得扣繳暨免扣繳憑單上，虛列登載告訴人領得八十
    五年度薪資之不實事項，並持向稅捐機關申報稅捐，足以生損害於乙○○及稅捐
    稽徵機關對於稅捐稽徵之正確性。核被告所為，係犯商業會計法第七十一條第一
    款之填製不實會計憑證罪。又商業會計法第七十一條第一款之填製不實會計憑證
    罪原即含有業務上登載不實之本質，應不再另論刑法第二百十六條、第二百十五
    條之行使業務上登載不實文書罪（最高法院八十五年度台上字第三一四五號、八
    十六年度台上字第三四六三號判決參照），公訴人認另成立刑法第二百十六條、
    第二百十五條之罪與商業會計法第七十一條第一款之罪為牽連犯關係，容有未洽
    ，附此敘明。被告與劉安祥間具有犯意聯絡及行為分擔，為共同正犯。其係利用
    不知情之會計蘇素蘭從事前揭犯行，為間接正犯。爰審酌被告犯罪之動機、目的
    、手段，所生危害，及犯後態度等一切情狀，量處如主文所示之刑，並諭知易科
    罰金之折算標準。被告於犯罪行為後，刑法第四十一條業於九十年一月十日修正
    公布生效，依修正後該條第一項之規定：「犯最重本刑為五年以下有期徒刑以下
    之刑之罪，而受六個月以下有期徒刑或拘役之宣告，因身體、教育、職業、家庭
    之關係或其他正當理由，執行顯有困難者，得以一元以上三元以下折算一日（現
    已提高一百倍），易科罰金。但確因不執行所宣告之刑，難收矯正之效，或難以
    維持法秩序者，不在此限」，比較新舊法，以新法有利被告，依刑法第二條第一
    項前段規定，應適用新法加以裁判。
三、公訴意旨另以：被告偽造上開八十五年度告訴人向飛燕公司領薪十五萬元之工資
    表，並製成不實之扣繳憑單，填具營利事業所得稅結算申報書，持以向稅捐稽徵
    機關申報八十五年度營利事業所得稅，以此方法逃漏稅捐，因認被告另涉有違反
    稅捐稽徵法第四十一條之罪嫌。惟查：飛燕公司八十五年度營利事業所得稅係採
    擴大書審申報案件，若剔除乙○○薪資，調整後之所得為六八０、二０六元，仍
    低於其自行申報之所得額一、四二一、二五九元，故尚無逃漏營利事業所得稅額
    情事，此有財政部台北市國稅局九十年三月七日財北國稅審三字第九０００七０
    六二號函附卷可稽；而稅捐稽徵法第四十一條逃漏稅捐罪係結果犯，須有逃漏稅
    捐之結果始克成罪，本案既無逃漏營利事業所得稅之情形，尚難認被告涉有稅捐
    稽徵法第四十一條之罪嫌，惟公訴人認為被告此部分之罪嫌，與前開論罪科刑部
    分，有方法結果之牽連關係，屬裁判上一罪，爰不另為無罪之諭知。
據上論斷，應依刑事訴訟法第二百九十九條第一項前段、第三百條，商業會計法第七
十一條第一款，刑法第十一條前段、第二條第一項前段、第二十八條、第四十一條第
一項前段，罰金罰鍰提高標準條例第二條，判決如主文。
本案經檢察官林秀濤到庭執行職務。
中      華      民      國    九十      年      八      月      九      日
                                    臺灣臺北地方法院刑事第七庭
                                        法  官  蕭  清  清
右正本證明與原本無異。
如不服本判決，應於判決送達後十日內，向本院提出上訴狀。
                                        書記官  劉  麗  英
中      華      民      國    九十       年     九      月      十      日
附錄本案論罪科刑法條全文
商業會計法第七十一條
商業負責人、主辦及經辦會計人員或依法受託代他人處理會計事務之人員有左列情事
之一者，處五年以下有期徒刑、拘役或科或併科新台幣十五萬元以下罰金：
  一  以明知為不實之事項，而填製會計憑證或記入帳冊者。
  二  故意使應保存之會計憑證、帳簿報表滅失毀損者。
  三  意圖不法之利益而偽造、變造會計憑證、帳簿報表內容或撕毀其頁數者。
  四  故意遺漏會計事項不為記錄，致使財務報表發生不實之結果者。
  五  其他利用不正當方法，致使會計事項或財務報表發生不實之結果者。


司法院資訊處製作；財團法人民間司法改革基金會備份。
